臺灣高等法院刑事判決
109年度上易字第1208號
上  訴  人  
即  被  告  鄒翊楷

上列上訴人即被告因侵占案件，不服臺灣士林地方法院109年度
易字第76號，中華民國109年5月14日第一審判決（起訴案號：臺
灣士林地方檢察署108年度偵字第11680號），提起上訴，本院判
決如下：
    主  文
上訴駁回。
    事  實
一、乙○○於民國107年4月1日凌晨4時許，駕駛車牌號碼000－00號
    營業小客車（下稱本案計程車），在新北市○○區○○○路0號錢
    櫃KTV前搭載甲○○返回新北市○○區住處（正確地址詳卷），
    甲○○於同日凌晨4時15分許下車時，不慎將agnes b廠牌黑色
    皮夾（下稱黑色皮夾）1個【內有現金新臺幣（下同）1萬4,
    000元、機車駕駛執照（下稱駕照）、全民健康保險卡（下
    稱健保卡）、義警服務證、郵局與玉山銀行提款卡及玉山銀
    行信用卡、民防證各1張】遺落在車上，甲○○下車發現後隨
    即上前欲攔阻本案計程車離去，惟乙○○已經駛離。乙○○竟基
    於意圖為自己不法所有之侵占遺失物犯意，將甲○○所遺失之
    上開黑色皮夾1個連同其內物品侵占入己。迨乙○○於108年3
    月30日凌晨5時45分許，將本案計程車違規停放在臺北市中
    山區民生東路1段70巷與新生北路2段68巷口，經警上前盤查
    並徵得乙○○同意檢查車上物品時，在該車副駕駛座抽屜內發
    現該黑色皮夾1個，其內並有甲○○所有之前開駕照及義警服
    務證各1張，始悉上情。
二、案經甲○○訴由臺北市政府警察局中山分局（下稱中山分局）
    報請臺灣新北地方檢察署檢察官呈請臺灣高等檢察署檢察長
    核准令轉臺灣士林地方檢察署檢察官偵查起訴。
    理  由
壹、證據能力
一、按被告以外之人於審判外之陳述，雖不符前4條（刑事訴訟
    法第159條之1至第159條之4）之規定，而經當事人於審判程
    序同意作為證據，法院審酌該言詞陳述或書面陳述作成時之
    情況，認為適當者，亦得為證據；當事人、代理人或辯護人
    於法院調查證據時，知有第159條第1項不得為證據之情形，
    而未於言詞辯論終結前聲明異議者，視為有前項之同意，刑
    事訴訟法第159條之5第1項、第2項分別定有明文。立法意旨
    在於傳聞證據未經當事人之反對詰問予以核實，原則上先予
    排除，惟若當事人已放棄反對詰問權，於審判程序中表明同
    意該等傳聞證據可作為證據，或於言詞辯論終結前未聲明異
    議，基於尊重當事人對傳聞證據之處分權，及證據資料愈豐
    富，愈有助於真實發見之理念，且強化言詞辯論主義，使訴
    訟程序得以順暢進行，上開傳聞證據亦均具有證據能力。查
    本判決所引被告以外之人於審判外之供述證據，因檢察官、
    上訴人即被告乙○○（下稱被告）於本院準備程序、審理時對
    於該證據均未爭執證據能力（見本院卷第65至66、89頁），
    且迄至言詞辯論終結前均未聲明異議，本院審酌上開供述證
    據資料製作時之情況，並無違法不當及證明力明顯過低之瑕
    疵，認以之作為證據應屬適當，復經本院依法踐行調查證據
    之程序，揆諸前開規定，本院認該證據具有證據能力。
二、另本判決所援引之非供述證據，因檢察官、被告於本院準備
    程序、審理時對於該等證據均未爭執證據能力（見本院卷第
    65至66、89至91頁），且無證據證明係公務員違背法定程序
    所取得，亦無顯有不可信之情況或不得作為證據之情形，復
    經本院依法踐行調查證據之程序，自均具有證據能力。
貳、認定被告犯罪事實所憑之證據及理由
一、訊據被告固坦承曾駕駛本案計程車搭載告訴人甲○○（下稱告
    訴人）返回新北市新莊區住處，且為警在本案計程車副駕駛
    座抽屜內發現告訴人所有前開黑色皮夾1個（包括其內證件
    ）等情，惟矢口否認有何侵占遺失物犯行，辯稱：我真的沒
    有拿告訴人的錢，我都是在晚上開車，那是客人撿給我的，
    我本來是放在前座，結果下一個客人要坐前座，我才把它放
    在前面置物箱內，我是放了好幾個月沒錯，但我本來是打算
    要拿去警察局，只是我忘記了，我完全沒有要拿告訴人的東
    西，我真的是忘記，不是要侵占云云。
二、經查：
(一)被告於107年4月1日凌晨4時許，駕駛本案計程車，在新北市
    ○○區○○○路0號錢櫃KTV前搭載告訴人返回新北市○○區住處，
    再被告於108年3月30日凌晨5時45分許，將本案計程車違規
    停放在臺北市中山區民生東路1段70巷與新生北路2段68巷口
    ，經警上前盤查並徵得被告同意檢查車上物品時，在該車副
    駕駛座抽屜內發現該黑色皮夾1個，其內並有告訴人之駕照
    及義警服務證各1張等情，業據被告供陳在卷，並經證人即
    告訴人於警詢及原審（見偵字第15702號卷第17至20、67至6
    8頁、易字卷第92至101頁）證述明確，且與證人即查獲被告
    之員警曾貴鴻、黃鼎懿於原審所證述盤查被告進而發現該黑
    色皮夾1個及其內證件之情節（見易字卷第102至108頁）相
    符，復經原審當庭勘驗108年3月30日員警盤查被告時之密錄
    器錄影（下稱本案密錄器錄影）內容核實，有原審109年4月
    30日審判筆錄、截圖等附卷可查（筆錄見易字卷第71至91頁
    ，截圖見易字卷第119至167頁），又有員警職務報告及蒐證
    照片（見偵字第15702號卷第15至16、47至49頁）等在卷可
    稽，此部分事實堪以認定。
(二)告訴人確實將黑色皮夾1個（內含現金、駕照、健保卡、義
    警服務證、郵局與玉山銀行提款卡及玉山銀行信用卡、民防
    證各1張）遺落在本案計程車上
  1.告訴人於上開時、地搭乘被告所駕駛本案計程車，於下車時
    將上開黑色皮夾1個（內含現金、駕照、健保卡、義警服務
    證、郵局與玉山銀行提款卡及玉山銀行信用卡、民防證各1
    張）遺落在車上，下車發現欲攔阻本案計程車離去時，被告
    已經駛離等情，業據證人即告訴人於警詢及原審證述綦詳（
    見偵字第15702號卷第17至20、67至68頁、易字卷第92至101
    頁），其後告訴人並已報案乙節，亦有新北市政府警察局板
    橋分局後埔派出所（下稱後埔派出所）陳報單、受理各類案
    件紀錄表、受理案件登記表、遺失案件報案證明申請書及新
    北市政府警察局E化簿冊管理資訊系統工作紀錄簿簽核等（
    見偵字第15702號卷第63、65、69至71、73頁、易字卷第33
    頁）存卷可按。
  2.至置放在該黑色皮夾內之物，告訴人證稱其內有現金、駕照
    、健保卡、義警服務證、郵局與玉山銀行提款卡及玉山銀行
    信用卡、民防證各1張等情，固與員警於108年3月30日凌晨5
    時45分許發現本案黑色皮夾時，其內之物僅有告訴人之駕照
    及義警服務證各1張等節有所差異。然告訴人所證置放於該
    皮夾內之物確與通常之人一般會放置於皮夾內之物相符，且
    告訴人所證其內有駕照、義警服務證乙節亦與員警查獲該黑
    色皮夾時之物一致，告訴人應無偽稱該黑色皮夾內有上開物
    品而誣陷被告之理。足認該黑色皮夾內確有現金、駕照、健
    保卡、義警服務證、郵局與玉山銀行提款卡及玉山銀行信用
    卡、民防證各1張無訛。
　3.參諸被告於偵查供稱：107年4月間曾接獲員警打電話詢問乘
    客遺失錢包在車上的事情；107年11月間，有1位客人拿給我
    ，他說是在後座門邊放飲料處拿到的等語（見偵字第15702
    號卷第78頁）。於原審供稱：我在107年11月份有載另外的
    客人，有3個人，1個坐前面兩個坐後面，他們要下車時，後
    面有1人把飲料放在門旁置杯架，他拿起飲料說門旁有個東
    西，就撿給我，就是這個皮夾；107年3、4月時，有警察打
    給我說有無客人皮夾掉在車上等語（見易字卷第55頁）。
  4.據上，堪認告訴人黑色皮夾（內有現金、駕照、健保卡、義
    警服務證、郵局與玉山銀行提款卡及玉山銀行信用卡、民防
    證各1張）1個確係遺失在本案計程車上無誤。
(三)被告確有侵占告訴人所遺失上開黑色皮夾及其內之物，具有
    不法所有之意圖
  1.告訴人於107年4月1日凌晨4時許搭乘本案計程車下車後，隨
    即發覺皮夾不見，但被告已駕駛本案計程車離去，告訴人乃
    報警協尋，經警得悉被告聯絡方式，曾致電被告詢問等情，
    業經告訴人於警詢及原審證述明確（見偵字第15702號卷第1
    8頁、易字卷第92至94頁），被告亦坦承於107年4月間曾接
    獲員警打電話詢問乘客遺失錢包在車上之事，足見被告於10
    7年4月即已知悉告訴人所有之皮夾遺失在本案計程車上之事
    。
  2.被告雖供稱於107年4月間接獲員警打電話詢問告訴人遺失錢
    包在車上時，其有找尋但無尋獲，有告知員警此情（見偵字
    第15702號卷第78頁、易字卷第113、115頁），並辯稱其係
    至107年11月間，有1位客人拿給其，說是在後座門邊放飲料
    處拿到的云云。惟就前開勘驗本案密錄器錄影畫面截圖（見
    易字卷第157至167頁）以觀，被告所駕駛本案計程車為一般
    四門轎車，內部空間並非異常寬闊，且依被告所供稱係乘客
    在該車後座門邊放飲料處拿到，堪認該黑色皮夾並非遭隱藏
    ，而後座門邊放飲料處，更是顯而易見之處，倘被告確實曾
    搜尋、檢視該車內，應無未發現之理。況既然一般乘客即可
    輕易發現，被告豈有可能自107年4月起至107年11月間止均
    未發現，縱令被告所稱其將本案計程車停放在他處，僅用自
    助洗車屬實，亦無可能長達約7個月均未發現置放於本案計
    程車後座門邊放飲料處之黑色皮夾，足認被告上開所供顯與
    常情有違，而為卸責之詞。
  3.又員警係於108年3月30日凌晨5時45分許盤查被告，員警曾
    貴鴻於檢視告訴人所遺失該黑色皮夾及其內物品後，確實已
    交還被告收執並拿回本案計程車上，被告並應允將該黑色皮
    夾及其內物品交付派出所處理，此據證人即員警曾貴鴻（見
    易字卷第105、106頁）、黃鼎懿（見易字卷第108頁）於原
    審證述明確，復經原審當庭勘驗本案密錄器錄影畫面核實，
    有前開筆錄、截圖等存卷可憑（見易字卷第89、161至167頁
    ）。然被告於僅隔1日之翌日（31日）上午7時10分許，經警
    通知製作調查筆錄時，竟表示找不到該黑色皮夾及其內物品
    ，此觀108年3月31日調查筆錄（見偵字第15702號卷第23至2
    8頁）自明，被告既已確實收受該黑色皮夾及其內物品，並
    明確表達將持交員警處理，斷無僅隔一日即不知所蹤之理，
    其辯稱：東西已被警察拿走，未還給我云云，顯與事實不符
    ，不足採信。
　4.徵諸證人即告訴人證稱：我於108年3月31日22時許至中山分
    局中山二派出所做筆錄時，皮夾及證件還沒有還給我，大概
    隔1、2個月，新莊派出所警員拿該皮夾及證件給我家人代收
    等語（見易字卷第95至96頁），堪認該黑色皮夾及其內物品
    應係員警交予被告收執後，隨即遭被告丟棄，嗣因有人拾獲
    交警再返還告訴人，否則何以會由新北市政府警察局新莊分
    局新莊派出所的員警拿該黑色皮夾及證件給告訴人家人代收
    ，足認被告確有畏罪滅證之情。
　5.稽上各情以觀，倘被告並未侵占該黑色皮夾及其內原有物品
    ，豈有於案發之初警察致電詢問時先誆稱未見在前，且為警
    查獲後又有如上心虛滅證舉止在後之理，併參諸告訴人所遺
    失該黑色皮夾與其內之物既一直在本案計程車上，而為警查
    獲時，該黑色皮夾內物品僅餘駕照及義警服務證等證件，其
    餘均已未見，而迄被告於108年3月30日為警查獲時止，始終
    未見被告有欲將該黑色皮夾及其內物品交警處理之意，甚而
    為警發現時有丟棄滅證之舉，堪認被告確實有侵占告訴人所
    遺失黑色皮夾及其內物品，具有不法所有之意圖無誤。被告
    執前詞辯稱其無侵占遺失物犯行云云，當屬卸責之詞，不足
    採信。
(四)告訴人置放在該黑色皮夾內之現金數額應係1萬4,000元
  1.起訴書犯罪事實欄雖記載告訴人所遺失上開黑色皮夾內有現
    金4萬5,000元云云，然觀諸卷內告訴人之筆錄，未見告訴人
    曾為如此表示，復無其他證據可憑，此數額顯然有誤。
  2.證人即告訴人固陳稱：皮夾內當時有現金4萬2,000元，其中
    4萬元為收取之貨款，2,000元係自己剩下之現金云云（見偵
    字第15702號卷第18至19頁、易字卷第93至94頁）。惟查：
    (1)告訴人於107年4月1日凌晨4時15分許發現黑色皮夾遺失
       後，隨即於同日15時許前往派出所報案遺失，並指稱該
       黑色皮夾內現金為1萬4,000元，且向警方申請遺失案件
       報案證明，以向所屬公司證明所收貨款係遺失而非遭伊
       挪用等情，此據證人即告訴人證述明確（見易字卷第97
       至98頁），且有告訴人107年4月1日警詢筆錄、後埔派出
       所受理案件登記表及遺失案件報案證明申請書等（見偵
       字第15702號卷第67至73頁）在卷可按。
　　(2)證人即告訴人雖證稱：金額有落差是因為後來我確認才
       確定，我拿遺失物報案單子給公司，公司並沒有說這個
       金額不符，後來才跟我說上面金額跟當天該收的金額不
       符，才請我去跟客戶確認，差不多我報案完半年去確認
       云云（見易字卷第93、98頁）；然亦證稱：我當初向客
       戶收款時有跟客戶確認金額，有清點數目，係107年3月3
       1日傍晚收到，收完就去錢櫃KTV，款項應在隔天上班交
       給公司，隔天我先去報案再回公司交付報案證明等語（
       見易字卷第98至101頁）。衡諸告訴人既於收款時即與客
       戶確認金額、清點數目，且於收取後即刻至錢櫃KTV，之
       後即搭車回家，發現遺失後並即刻報案，且報案目的係
       為向公司提出所收款項遺失之證明，期間時序連續並無
       別事介入，依理告訴人於報案時所指稱現金數額實無不
       能確定之理。而告訴人所述公司告知報案單子上金額與
       當天該收款項不符，伊才去向客戶確認云云，係指應收
       數額與單上金額不符，然告訴人係與客戶確認應收帳款
       ，與當初實際上究係收取若干金額，尚無關聯，而告訴
       人復未能指明何證據方法證明當初實際上確有收取4萬元
       放置於該黑色皮夾之內，所述該皮夾內有現金4萬2,000
       元云云，即難採認，本院因認告訴人所遺失黑色皮夾內
       現金為1萬4,000元。
三、綜上，本案事證明確，被告犯行堪以認定，應依法論科。 
參、法律適用
一、新舊法比較
　　按被告行為後，刑法第337條業於108年12月25日修正公布，
    並自同年月27日起生效施行。修正前刑法第337條規定：「
    意圖為自己或第三人不法之所有，而侵占遺失物、漂流物或
    其他離本人所持有之物者，處500元以下罰金」；修正後刑
    法第337條則規定：「意圖為自己或第三人不法之所有，而
    侵占遺失物、漂流物或其他離本人所持有之物者，處1萬5千
    元以下罰金」，經比較新舊法結果，修正後刑法第337條係
    將刑法施行法第1條之1第2項本文規定將罰金數額修正提高3
    0倍，以增加法律明確性，並使刑法分則各罪罰金數額具內
    在邏輯一致性（修正理由參照），關於刑罰加重之規定並無
    變更，應不生新舊法比較之問題，應逕適用裁判時有效之規
    範，即修正後刑法第337條規定。
二、核被告所為，係犯刑法第337條侵占遺失物罪。
三、起訴書雖未就被告侵占告訴人所遺失皮夾內之民防證及玉山
    銀行提款卡各1張部分提起公訴，然此部分與起訴書所載被
    告侵占該皮夾內現金、駕照、健保卡、義警服務證、郵局提
    款卡及玉山銀行信用卡部分有實質上一罪關係，為起訴效力
    所及，本之審判不可分，本院應一併予以審理。
肆、不另為無罪諭知部分
　　公訴意旨固認被告於前揭時、地，除侵占上開現金1萬4,000
    元外，併侵占該黑色皮夾內之3萬1,000元云云。然檢察官所
    指該3萬1,000元部分，經本院審酌卷內事證後，認定無從確
    認尚有此等款項置放在該黑色皮夾內，業如前述，自難認被
    告有侵占此部分款項，不能證明被告有此部分犯罪，此部分
    本應為諭知被告無罪判決，然因此部分與前揭有罪部分有實
    質上一罪關係，爰不另為無罪之諭知，併此敘明。
伍、駁回上訴之理由
    原審審理後，認被告犯罪事證明確，適用刑法第337條、第4
    2條第3項、第38條之1第5項、第38條之2第2項，刑法施行法
    第1條之1第1項等規定，審酌被告前有竊盜、詐欺等犯罪科
    刑紀錄之素行，有本院被告前案紀錄表附卷可按，被告為運
    送旅客之計程車駕駛，明知本案皮夾及其內之物為他人之遺
    失物，竟貪圖小利，將之侵占入己，欠缺對他人財產權之尊
    重，對於社會秩序有相當之危害，應予非難，兼衡其犯後態
    度，其未能與告訴人達成和解賠償損失，及其自陳國中畢業
    之智識程度，與其現為計程車駕駛，月入3萬元至3萬3,000
    元不等，惟目前因受疫情影響，約為2萬5,000元至2萬8,000
    元左右，已婚，育有1名未成年子女，與父母同住之家庭經
    濟及生活狀況等一切情狀，量處罰金8,000元，並諭知如易
    服勞役，以1,000元折算1日之易服勞役折算標準，且就沒收
    部分說明：(1)按犯罪所得，屬於犯罪行為人者，沒收之；
    於全部或一部不能沒收或不宜執行沒收時，追徵其價額；犯
    罪所得已實際合法發還被害人者，不予宣告沒收或追徵；又
    宣告前二條之沒收或追徵，有過苛之虞、欠缺刑法上之重要
    性、犯罪所得價值低微，或為維持受宣告人生活條件之必要
    者，得不宣告或酌減之，刑法第38條之1第1項前段、第3項
    、第5項、第38條之2第2項分別定有明文；(2)未扣案被告所
    侵占黑色皮夾1個及其內之告訴人駕照、健保卡、義警服務
    證、郵局與玉山銀行提款卡及玉山銀行信用卡、民防證各1
    張，與現金1萬4,000元等物，被告已取得事實上之支配、處
    分權，固均屬於其犯罪所得，惟該黑色皮夾1個及駕照、義
    警服務證各1張，既均已另經警送還告訴人，即實際合法發
    還告訴人，業據證人即告訴人陳明屬實（見易字卷第101頁
    ），即應依刑法第38條之1第5項規定，不予宣告沒收或追徵
    。至健保卡、郵局與玉山銀行提款卡及玉山銀行信用卡、民
    防證各1張，或屬表彰個人身分之證件、卡片，或供消費簽
    帳、提領款項使用，均可辦理註銷、掛失並補發新證件、卡
    片，原件已失其功用，告訴人亦稱遺失之信用卡、提款卡均
    已掛失等語（見偵字第15702號卷第68頁）明確，且財產價
    值尚屬低微，難認有何刑法上重要性，為節省沒收程序之勞
    費，依刑法第38條之2第2項規定，認尚無宣告沒收、追徵之
    必要。至未扣案被告犯罪所得之現金1萬4,000元，因告訴人
    已對被告提起本案附帶民事訴訟，經原審法院判命被告如數
    給付，有該附帶民事訴訟判決可參，考量倘若再沒收、追徵
    被告上開犯罪所得，可能因將來執行名義之競合導致過量之
    執行扣押或追徵風險（刑事訴訟法第470條第2項、第473條
    參照），有過苛之虞，乃依刑法第38條之2第2項規定，就此
    犯罪所得亦不予宣告沒收及追徵。經核原審認事用法並無違
    誤，量刑亦無不當，原判決應予維持。被告猶執陳詞而否認
    犯罪並提起上訴，為無理由，應予駁回。
據上論斷，應依刑事訴訟法第368條，判決如主文。
本案經檢察官吳爾文提起公訴，檢察官蕭方舟到庭執行職務。
中　　華　　民　　國　　109 　年　　10　　月　　14　　日
                  刑事第十八庭  審判長法  官  何俏美
                                      法  官  葉乃瑋 
                                      法  官  黃紹紘
以上正本證明與原本無異。
不得上訴。
                                      書記官  朱倩儀
中　　華　　民　　國　　109 　年　　10　　月　　16　　日
附錄本案論罪科刑法條全文
中華民國刑法第337條
意圖為自己或第三人不法之所有，而侵占遺失物、漂流物或其他
離本人所持有之物者，處1萬5千元以下罰金。